【裁判字號】    92,判,1491
【裁判日期】    921030
【裁判案由】    公平交易法
【裁判全文】
最  高  行  政  法  院  判  決                  九十二年度判字第一四九一號
    上  訴  人  丁○○
                癸○○
                戊○○
                壬○○
                庚○○
                乙○○
                巳○○
                子○○
                楊雅琪即楊麗.
                午○○
                丙○○
                卯○○
                未○○
                寅○○
                甲○○
                丑○○
                己○○即周素.
    被 上訴 人  行政院公平交易委員會
    代  表  人  辰○○
    參  加  人  寶成建設股份有限公司
    代  表  人  辛○○
    參  加  人  寶捷建設股份有限公司
    代  表  人  陳增彩
右當事人間因公平交易法事件，上訴人對於中華民國九十年十月二十五日臺北高等行
政法院八十九年度訴字第一四○四號判決，提起上訴，本院判決如左：
    主  文
上訴駁回。
上訴審訴訟費用由上訴人負擔。
    理  由
壹、本件上訴人主張：上訴人因信賴參加人於銷售廣告中之廣告訊息，而與參加人交
    易，買受「陽明山—天籟社區」（下稱天籟社區）之房屋。然就(1)游泳池之設置
    方面，依銷售廣告應為「貫穿室內外環狀游泳池」，所指「貫穿室內外」、「玻
    璃採光罩」，依一般社會通念應係指由室內貫穿至室外，此為文義當然之解釋，
    原審判決亦肯認此點。原審判決既以廣告訴求之重點在於貫穿室內外之環狀游泳
    池並以玻璃採光罩設置，而非僅在於游泳池之設置；詎僅以游泳池已施作並無影
    響游泳池功能為其認定參加人並無不實廣告云云，顯然已有認事前提與認事結論
    理由上之矛盾；尤其，原審復勘驗參加人之廣告錄影帶，可證貫穿室內外為游泳
    池之特殊性，然其對文字廣告及錄影帶廣告所透露之此種重要訊息隻字未提其所
    見及何以未加審酌之理由，其理由已然不備。(2)關於俱樂部之經營方面：上訴人
    爭執者在於俱樂部應全區委由五星級晶華酒店專屬經營（此亦為原審判決所是認
    ），惟參加人根本未取得晶華酒店專屬經營之契約，顯然違背廣告所指並引誘承
    購戶所以購買之初衷，原審判決對專屬經營與顧問諮詢之差異未置一詞；又其認
    事所得結論（即晶華酒店提供顧問諮詢）與上訴人主張應委由晶華華酒店專屬經
    營，二者南轅北轍，竟仍認無不實，其判決理由不備與矛盾自不待言。請求廢棄
    原判決，並將一再訴願決定及原處分均撤銷等語。
貳、被上訴人則以：一、本件上訴理由，實與上訴人起訴意旨相同，相關論點均經原
    審判決具體指駁；上訴人於上訴理由狀中並未具體說明原審適用公平交易法相關
    規定有何不當之處，是其提起上訴難謂合法。二、按廣告之表示有無構成公平交
    易法第二十一條之虛偽不實或引人錯誤，應就該表示有無影響交易決定而定，查
    本案之交易標的為房屋，游泳池固為重大設施，然影響交易決策者為面積大小與
    功能，是否貫穿室內外並非重點，況有關「貫穿室內外」乙詞，並非法定名詞，
    亦即游泳池應如何建造始符合「貫穿室內外」之概念，本無一明確標準；況被上
    訴人派員赴現場調查時，該游泳池業已施作完成但尚未開放使用，且該游泳池係
    由屋簷延伸至戶外，現場並規劃有採光罩設施，勘驗當時雖未完成安裝，但由上
    訴人八十八年十月所拍攝照片可知，該採光罩業已安裝，此採光罩係一活動式裝
    置，亦即冬天時可罩上禦寒，夏天時可收起，被上訴人以系爭廣告上關於游泳池
    的部分業已充分揭露，參加人於被上訴人調查當時確已依廣告所示提供貫穿室內
    外之溫泉游泳池，尚難認為就此部分有不實廣告之情事。是上訴人主張原判決有
    認事前提與理由上之矛盾，應不足採。另，有關「俱樂部經營」部分：原判決亦
    指明：「上訴人並不否認中安觀光企業股份有限公司（八十三年七月更名為晶華
    國際酒店股分有限公司）與和風育樂股份有限公司曾於八十三年六月三日簽定之
    俱樂部管理合約書之事實，而依彼等所簽立管理合約書所載，晶華酒店依管理合
    約對俱樂部提供管理、制度化顧問諮詢服務及客房、餐飲服務之教育訓練，則參
    加人之廣告並無不實之處，容或締約當事人事後因故未依約履行，應屬契約雙方
    當事人契約履約問題，尚難課予參加人廣告不實之責任」，揆諸首揭說明，原審
    判決就此部分並無上訴人所稱判決不備理由與矛盾之處。從而，本案原判決並無
    違誤。請求駁回上訴等語，資為抗辯。
參、原審斟酌全辯論意旨及調查證據結果，以：一、按「事業不得在商品或其廣告上
    ，或以其他使公眾得知之方法，對於商品之價格、數量、品質、內容、製造方法
    、製造日期、有效期限、使用方法、用途、原產地、製造者、製造地、加工者、
    加工地等，為虛偽不實或引人錯誤之表示或表徵。」、「除本法另有規定者外，
    事業亦不得為其他足以影響交易秩序之欺罔或顯失公平之行為。」為行為時公平
    交易法第二十一條第一項及第二十四條所明定。二、本件上訴人所購買者為預售
    屋，其訂約時「天籟社區」之系爭房屋尚未興建，故其應知所取得之錄影帶中之
    景象係虛擬而非實物，況於游泳池及溫泉池方面，廣告畫面上均有標示「日本滋
    賀」、「箱根小涌園」等字樣，是參加人主張錄影帶之功用係在於描述參加人興
    建「天籟社區」之願景與理想，並非一模一樣乙節，應屬可採。則參加人是否有
    廣告不實，雖無法以該錄影帶之內容作為唯一依據，但亦應依所為訴求是否足以
    影響上訴人為購買之決策為斷。茲分別述於下：(一)游泳池之設置與溫泉池數量
    方面：游泳池屬房屋銷售之重大設施，影響及於居住之品質、房屋之價格、甚至
    買受者之購屋意願，應毋庸疑。然設置游泳池之目的在於提供使用者游泳，故消
    費者所著重者應為游泳池之面積與其是否能發揮游泳池之功能，至於游泳池上是
    否以玻璃材質設置採光罩，或貫穿室內外，較之游泳池之功能需求上，應非影響
    交易決定之重要因素（按游泳池上罩上非玻璃材質之採光罩後，使用後既因悶熱
    而反應不佳而遭取下，則縱使參加人以玻璃材質設置採光罩，依經驗法則勢必引
    起因悶熱而遭取下之同樣結果）。況有關「貫穿室內外」乙詞，並非法定名詞，
    法規上及建築業者並無明確之規範或實例與共識，故游泳池應如何建造始符合「
    貫穿室內外」，亦無明確標準。再者，茍游泳池係在室內，則根本無須施作玻璃
    採光罩，若欲於游泳池上施作玻璃採光罩，則游泳池應位於室外；上訴人主張依
    社會一般通念，所謂「貫穿室內外」係指由室內貫穿至室外而言，如依文字表面
    解釋，上訴人上開主張尚非無據，惟究竟是否如此，有待商榷。蓋，雖然建築法
    規容許建物一樓作為游泳池，游泳池可延續至一樓室外，形成游泳池一部分位於
    室內，另一部分位於室外之情形，其二樓以上再作為建物使用之設計；惟茍如此
    ，二樓部分必須為挑高設計，建築成本提高自不在話下，建物結構安全亦為一大
    挑戰，建商通常不會如此設計，故業界尚無此實例，加上國內人民目前亦無上開
    方式之居住習慣。因之，銷售廣告上雖以「貫穿室內外」與「設置玻璃材質之弧
    狀採光罩」透過採光罩可欣賞山林美景等為訴求，消費者理應知悉上開詞句係建
    商作為描述游泳池之用，當不致於以此作為其是否購買房屋之決定因素。從而被
    上訴人以游泳池既已施作完成，且係由屋簷延伸至戶外，並規劃有活動式裝置之
    採光罩，冬天可罩上禦寒，夏天可取下，並無影響游泳池之功能，而認定參加人
    已充分揭露廣告上之游泳池，故與公平交易法第二十一條、第二十四條所規範之
    不實廣告、隱瞞、欺罔之情事，尚屬有間。另查，溫泉區現場確係設有「流泉步
    道」，雖然本院勘驗時該流泉步道上並無噴泉，噴泉廣池所噴出之溫泉水柱亦無
    法延伸至流泉步道上，然依現場流泉步道二側之階梯下，左邊無「水漥蓄水處」
    、右邊則有「水漥蓄水處」之設計觀之，本院以為參加人所為「原先設計係利用
    溫泉廣池所噴出之溫泉水柱由上而下順著階梯而下，故階梯二邊設計不同，右邊
    底部設有蓄水池（勘驗筆錄載為水漥蓄水處），然設施完成後，或許基於經營上
    考量，噴泉廣池所噴出之溫泉水柱變小致無法達成原先設計效果，非參加人所得
    掌控之主張，應非虛假，被上訴人據以認定參加人已完成銷售廣告上之設施並無
    不實廣告，亦屬有理。(二)俱樂部之經營方面：上訴人並不否認中安觀光企業股份
    有限公司與和風育樂股份有限公司曾於八十三年六月三日簽定之俱樂部管理合約
    書之事實，而依彼等所簽立管理合約書所載「和風育樂股份有限公司希望借重晶
    華之專業知識，以取得籌建俱樂部之技術協助服務，及俱樂部開業後之經營管理
    服務，晶華同意依合約規定提供上項服務，該俱樂部在開業前六個月起至開業日
    屆滿三年之日止，委由晶華酒店就服務技術及經營管理提供協助，．．有關俱樂
    部之使用與營運第四款規定，明定二者為代理關係，且該款內容強調晶華為和風
    之代理人，代理和風執行一切，並以和風之信用為和風營業．．」等內容觀之，
    晶華酒店依管理合約對俱樂部提供管理、制度化顧問諮詢服務及客房、餐飲服務
    之教育訓練，則參加人之廣告並無不實之處，容或締約當事人事後因故未依約履
    行，應屬契約雙方當事人契約履約問題，尚難課予參加人廣告不實之責任，是被
    上訴人主張此非公平交易法規範事項而非屬其職掌範圍，亦屬可採。(三)門禁管制
    設置方面：參加人主張天籟社區內各棟房屋之前均設有門禁管制，社區門口亦設
    有崗哨，社區內參加人於Ｄ、Ｅ區通路位置安裝ＣＣＴＶ監視器材，由副控室二
    十四小時錄影監視，該兩區主要大門入口設警衛崗哨管制門禁，於陽金公路通往
    該社區○○○路豎立「陽明山國家山莊」石碑，並設崗哨，派員站崗監視車輛進
    出等事實，均為上訴人所不爭；參加人對於社區既有如上述之安全設施，則社區
    之居住安全應可維護，被上訴人及參加人主張已盡門禁管制之設置義務，自屬有
    據。至參加人將崗哨設置於非其私人擁有之土地上，因參加人未於廣告上明確指
    出崗哨之確實位置，故此部分乃屬位居出賣人地位之參加人是否應負債務不履行
    或瑕疵擔保責任之範疇；上訴人主張其餘監視、消防系統未能使用等情，亦同。
    (四)淨水廠、游泳池、溫泉池之違建問題方面：上訴人不爭執參加人於社區內興建
    淨水廠提供社區內住戶飲用水、水質符合要求之事實，則應認參加人已依廣告完
    成此部分設施之義務。至參加人是否徵得主管機關之水權許可後再為相關設施，
    應屬另一範疇，被上訴人既非主管機關，自無權審究；本院以為法律既對廣告是
    否不實、建物是否違章、判定出賣人是否依約履行買賣契約義務等，分別設有職
    司之專門機構如建管機關、民事審判機關等，則彼等間執行職務即應有所約制，
    俾免逾越權限而侵犯其他機關之職權。被上訴人主張建物是否違章之認定及應否
    處罰等非其執掌範圍，其僅需判定事業單位是否廣告不實或欺瞞消費者致陷於錯
    誤而與之交易為已足，至品質是否如締約當事人間之約定即非所問，並無違誤。
    而如前述，參加人既有依廣告內容設置上開設施，被上訴人認定參加人無廣告不
    實之行為，並無不妥。三、綜上所述，參加人容或有未依買賣契約履行出賣人義
    務之行為，亦屬私法間之爭議而為民事審判範疇，然就系爭廣告並未構成公平交
    易法第二十一條所謂之廣告不實情事，再依上訴人與參加人交易過程中，上訴人
    並無提出相關證據證明參加人以欺騙或隱瞞重要事實等引人錯誤之方法，致彼等
    陷於錯誤而與之交易，或使競爭者喪失交易機會，或對上訴人為不當壓抑（即妨
    礙上訴人等自由決定是否交易及交易條款），而構成欺罔或顯失公平行為情事，
    故亦無違反公平交易法第二十四條規定，被上訴人依此為不予裁罰處分，尚非無
    據，一再訴願決定遞予維持，亦屬正當，上訴人仍執前詞訴請撤銷，自非有理，
    乃判決駁回上訴人在原審之訴。
肆、本院查：（一）、按「事業不得在商品或其廣告上，或以其他使公眾得知之方法
    ，對於商品之價格、數量、品質、內容、製造方法、製造日期、有效期限、使用
    方法、用途、原產地、製造者、製造地、加工者、加工地等，為虛偽不實或引人
    錯誤之表示或表徵。」、「除本法另有規定者外，事業亦不得為其他足以影響交
    易秩序之欺罔或顯失公平之行為。」為行為時公平交易法第二十一條第一項及第
    二十四條所明定。本件上訴人以參加人於陽明山附近山區規劃興建「陽明山－天
    籟社區」（下稱天籟社區），上訴人因信賴參加人於銷售廣告中「陽明山天籟─
    俱樂部篇」、「陽明山─天籟」、「社區ＣＩＳ管理手冊」、「ＤＥ區平面圖片
    」所揭示「天籟和風俱樂部可提供休閒、運動機能、購買戶可免繳入會費而成為
    俱樂部之會員、提供五千坪俱樂部、引進日本箱根小涌園娛樂式溫泉觀念、從室
    內貫穿室外之游泳池、二座網球場、社區大門提供門禁管制及以擁有十萬坪廣闊
    基地等休閒功能」之廣告訊息，而與參加人交易，買受天籟社區之房屋。惟參加
    人未能依約於八十六年十二月三十日前提供前揭休閒設施供使用，對於所強調之
    貫穿室內外之游泳池、戶外溫泉場及小木屋溫泉、大理石溫泉、瀑布溫泉、檜木
    溫泉、藥草溫泉、酒溫泉、冷泉池、水晶氣泡池、一般溫泉池、大型溫泉池、流
    泉步道、二座網球場．．．等重大設施付諸闕如，俱樂部應有之設置亦與現有設
    施不同，亦無廣告中所指晶華酒店為俱樂部之經營服務；另社區大門亦無門禁之
    保障。上訴人以其涉嫌違反行為時公平交易法第二十一條及第二十四條規定，向
    被上訴人提出檢舉。案經被上訴人調查結果，以八十八年八月九日（八八）公參
    字第八七一○四一一─○○五號函復：以依現有事證尚難認有違反公平交易法之
    規定等語。上訴人等不服，乃循序提起本件行政訴訟。原判決關於上訴人所檢舉
    及所指訴之事項，均尚未構成行為時公平交易法第二十一條及第二十四條規定之
    違規要件，詳予論述，維持原處分及一再訴願決定，而駁回上訴人在原審之訴，
    詳如前述，尚無判決不備理由或理由矛盾之情形。是原判決所適用之法規與該案
    應適用之現行法規並無違背，與解釋判例，亦無牴觸，並無所謂原判決有違背法
    令之情形；又證據之取捨與當事人所希冀者不同，致其事實之認定亦異於該當事
    人之主張者，不得謂為原判決有違背法令之情形。（二）、上訴人對於業經原判
    決詳予論述不採之事由再予爭執，核屬法律上見解之歧異，要難謂為原判決有違
    背法令之情形。本件上訴論旨，仍執前詞，指摘原判決違誤，求予廢棄，難認有
    理由，應予駁回。
據上論結，本件上訴為無理由，爰依行政訴訟法第二百五十五條第一項、第九十八條
第三項前段，判決如主文。
中    華    民    國    九十二      年      十        月      三十      日
                    最 高 行 政 法 院  第 三 庭
                                審 判 長 法  官      葉  振  權
                                         法  官      林  茂  權
                                         法  官      吳  錦  龍
                                         法  官      劉  鑫  楨
                                         法  官      吳  明  鴻
右  正  本  證  明  與  原  本  無  異
                                         法院書記官  陳  盛  信
中    華    民    國    九十二      年      十        月      三十      日


司法院資訊處製作；財團法人民間司法改革基金會備份。
